【裁判字號】    95,上,121
【裁判日期】    951011
【裁判案由】    清償債務
【裁判全文】
臺灣高等法院臺南分院民事判決  95年度上字第121號
上  訴  人
即  原  告  乙○○
            丙○○
二 人 共同
訴訟代理人  吳昆浦  律師
上  訴  人
即反訴原告  甲○○
訴訟代理人  林松虎  律師
            蕭智元  律師
上列當事人間請求清償債務事件，上訴人分別對於中華民國95年
4月28日臺灣雲林地方法院第一審判決（95年度訴字第32號）提
起上訴，甲○○並為訴之追加，本院於95年9月26日言詞辯論終
結，判決如下：
    主  文
原判決關於反訴部分，就駁回上訴人甲○○下開第二項之請求部
分，暨訴訟費用之裁判均廢棄。
上訴人乙○○應再給付上訴人甲○○新台幣10萬元，及自民國95
年9月26日起至清償日止，按年息百分之5計算之利息。
上訴人乙○○應於民國95年12月25日、96年6月25日、96年12月2
5日、97年6月25日、97年12月25日，各給付上訴人甲○○新台幣
10萬元，及自各該日之翌日起至清償日止，按年息百分之5計算
之利息。
上訴人甲○○其餘上訴駁回。
上訴人乙○○、丙○○之上訴駁回。
第一、二審訴訟費用，關於本訴部分，由上訴人乙○○、丙○○
負擔；關於反訴及追加之訴部分，由上訴人乙○○負擔。
    事  實
甲、上訴人乙○○、丙○○方面：
一、聲明：
  (一)本訴部分：(1)原判決廢棄。(2)被上訴人甲○○應給付上訴人
    乙○○新台幣（下同）249萬元，及其中200萬元自94年11月
    13日起算至清償日止，按年息百分之5計算之利息。應給付
    上訴人丙○○200萬元，及自民國90年4月7日起至94年1月13
    日止，按年息百分之18計算之利息，及自94年1月14日起至
    清償日止，按年息百分之5計算之利息。(3)願供擔保請宣告
    假執行。
  (二)反訴部分：反訴被上訴人甲○○在第一審之反訴及假執行之
    聲請均駁回。
  (三)答辯聲明部分：對造上訴人之上訴駁回。
二、陳述：除與原判決記載相同者，引用之外，補稱：
  (一)被上訴人甲○○之配偶羅玉鳳，至上訴人之住所，於88年2
    月間，提供被上訴人甲○○之帳戶予上訴人丙○○，丙○○
    乃將400萬元分為3次匯入甲○○之帳戶，且甲○○之帳戶向
    上訴人乙○○支付利息之事實，此為兩造所不爭。
  (二)如原審所言，依上述情形，尚不足以證明兩造有消費借貸之
    合意及行為。因此其商業習慣上，以匯款入帳之手續及行為
    即無證明收到款項之意義，此種認定難以保護善意第三人，
    應有可議。
  (三)如原審所述係被上訴人甲○○之配偶羅玉鳳私人借貸行為，
    沒有被上訴人甲○○之委任狀，不能認為係受被上訴人甲○
    ○之所託，茍真如此，衡情上訴人等應要求羅玉鳳出具借據
    或提供其所有之帳戶，讓上訴人將羅玉鳳之借款予以匯入，
    以免日後發生爭執。
  (四)實際上本件之款項所以匯入被上訴人甲○○之帳戶，當時係
    羅玉鳳提供及要求，又向上訴人表明經被上訴人甲○○同意
    。兩造基於隔壁居住之關係，上訴人才將借貸款項匯入被上
    訴人甲○○帳戶內，沒有要求羅玉鳳提出委任狀，所以應認
    為被上訴人有授權其妻羅玉鳳向上訴人等借款之相關事實，
    原審之認定違背夫妻相互代理事務之情形及借貸之相關事實
    ，尚有可議。
  (五)被上訴人甲○○之帳戶進帳400萬元，若非其所借，參酌案
    外人羅新波之切結書所述，係伊所借，與被上訴人甲○○夫
    婦無關，則羅新波有提供委任狀予甲○○夫婦或上訴人乙○
    ○夫婦？依前所述此與案外人羅新波又有何借貸關係？可見
    案外人羅新波之切結書對本件訴訟行為結果欲蓋彌彰，純係
    為被上訴人為有利之不正當作法。
  (六)被上訴人甲○○帳戶，一直由被上訴人甲○○使用中，平白
    無故進帳400萬元，能委為不知？將責任完全推之於他人或
    其配偶，不負消費借貸及不當得利之責，此能謂法律之平？
  (七)反訴部分，被上訴人並未拋棄期限利益，於原審之主張，係
    附有自動債權被認定成立為前提。
三、證據：援用原審所提證據方法。
乙、上訴人甲○○部分：
一、聲明：
    (一)答辯聲明：對造之上訴駁回。
    (二)上訴聲明：
      (1)先位聲明部分：
        原判決關於上訴人敗訴部分廢棄。
        被上訴人應再給付上訴人60萬元，及自95年3月22日
          起至清償日止，按年息百分之5計算之利息。
      (2)備位聲明部分：
        原判決反訴部份關於駁回上訴人後開聲明部分廢棄。
        被上訴人應再給付上訴人10萬元，及自95年9月26日
          起至清償日止，按年息百分之5計算之利息。
      (3)被上訴人應於95年12月25日、96年6月25日、12月25日
        、97年6月25日、12月25日，各給付上訴人10萬元，及
        自各該日之翌日起至清償日止，按年息百分之5計算之
        利息。
二、陳述：除與原判決記載相同者，引用之外，補稱：
  (一)本訴部分：
    (1)兩造間是否有消費借貸關係存在？
      當事人間金融帳戶資金往來之法律關係或原因事實甚多
        ，並非僅消費借貸一種。上訴人帳戶與被上訴人甲○○
        帳戶間單純資金往來之情形，自不足以證明兩造間有消
        費借貸之法律關係存在。上訴人主張兩造間有消費借貸
        關係存在，既為被上訴人甲○○所否認，上訴人自應就
        其所主張之事實另行舉證，否則其主張為不足採。上訴
        人無法就此證明，已屬無據。
      上訴人乙○○於原審95年2月14日言詞辯論時均陳述是
        羅玉鳳去向我太太借的。上訴人二人均稱甲○○本人並
        沒有向我們講過，那個帳戶都是羅玉鳳在使用的等語，
        羅玉鳳並證稱系爭款項係其弟弟羅新波向上訴人借的等
        語。不論何者為真，均顯示被上訴人甲○○並未向上訴
        人乙○○、丙○○借貸甚明。
      羅玉鳳之弟弟羅新波曾擔任高雄某家證券公司總經理，
        因從事證券或期貨之買賣，向羅玉鳳借用甲○○設於二
        崙鄉農會之帳戶，除經由該帳戶經收借款外，亦經由該
        帳戶支付利息、還款，而其支付利息或還款，則是將錢
        匯入甲○○設於二崙鄉農會之該帳戶，再由羅玉鳳委請
        二崙鄉農會信用部之承辦人員代為填寫取款、存款憑條
        、收入傳票、匯款申請書等，將款項存入或匯入受款人
        帳戶，有時則支付現金，此有證人羅玉鳳、李美惠之證
        詞在卷可稽。可見系爭款項實際運用、付息的人確實是
        訴外人羅新波。
      甲○○既將帳戶提供羅玉鳳使用，當然會將存摺及印鑑
        章一併交羅玉鳳使用，不生盜用之問題。而甲○○帳戶
        借與羅玉鳳使用之事實，並無法證明甲○○與上訴人間
        有借貸之合意。
      甲○○與羅玉鳳雖係夫妻，但彼此為獨立之個體，除日
        常家務外，並無權互為代理人。
    (2)被上訴人與上訴人間是否有給付關係？上訴人之給付是否
      無法律上原因而使被上訴人受有利益，並致上訴人受有損
      害？
      帳戶往來之原因多端，非僅係上訴人與被上訴人間有借貸
      關係一種，不得僅以兩造間無借貸關係，即認系爭帳戶內
      之款項係無法律上之原因使被上訴人獲有利益。
      依原審調取甲○○帳戶往來之取款、存款憑條、收入傳票
      等交易憑證，並無甲○○的筆跡，可認定羅玉鳳於原審所
      證述由羅新波使用上開帳號並支付利息或還款之事實，可
      見甲○○與系爭款項並無任何關聯。尚無從認定被上訴人
      甲○○受有利益。
  (二)反訴部分：
    (1)上開會款雖有5期共50萬元尚未到期 (原審判決後95年6月
      25日部分已開標，故僅95年12月25日至97年12月25日部分
      5期未到期）。然乙○○於原審起訴請求給付借款時，已
      主動拋棄期限利益，有起訴狀可稽。乙○○於起訴時已無
      條件拋棄未到期會款之期限利益，並未附有任何條件甚明
      。嗣後乙○○雖改稱以法院認為其可行使抵銷權為前提，
      始拋棄期限利益。然乙○○於起訴時既已無條件拋棄期限
      利益，自不得再於嗣後附加條件。況抵銷須以債務已屆清
      償期為其要件，民法第334條定有明文。是未屆清償期之
      債務人須先拋棄期限利益，始得主張抵銷，亦即拋棄期限
      利益行使抵銷權之前提要件。原審認定乙○○拋棄期限利
      益係附有條件且尚未成就，而就反訴部分為甲○○部分敗
      訴之判決，顯有違誤。
    (2)退言之，倘本院仍認定乙○○未拋棄期限利益，則因乙○
      ○對93年12月25日至95年6月25日已到期之6期會款均未繳
      納，顯見被上訴人對於各該未到期之會款，有到期不履行
      之虞，有預為請求之必要。爰對於未到期部分之各期會款
      （95年12月25日、96年6月25日、96年12月25日、97年6月
      25日、97年12月25日）提起將來給付之訴。至於95年6月
      25日該期合會業已到期，一併請求。
三、證據：援用原審所提證據。
    理  由
一、上訴人即原告乙○○、丙○○主張，兩造係鄰居，上訴人即
    被告甲○○於88年2月間，透過其妻羅玉鳳向其表示其欠缺
    資金，向其借款周轉，言明利息按年息百分之18計算，上訴
    人乃於同年月23日，匯款100萬元至甲○○之二崙鄉農會之
    帳戶內，同年3月8日，甲○○再以同一利率，向其借款100
    萬元，90年3月6日，甲○○亦以同一約定利率，向上訴人丙
    ○○借款，丙○○亦以轉帳方式自二崙鄉農會之帳戶轉帳20
    0萬元至甲○○之帳戶內，上訴人甲○○自90年3月中起即未
    付息，經伊定於94年10月間以書面催告甲○○於1個月期間
    內返還借款，甲○○收受通知後迄未償還，借款已屆清償期
    ，上訴人自得請求返還，又上訴人乙○○曾加入甲○○招集
    之民間互助會，伊於92年6月間得標，算至97年12月25日止
    ，該互助會尚有11期未開標，合計伊尚欠乙○○互助會金11
    0萬元，伊拋棄期間利益，以上開對甲○○之借款債權抵銷
    ，則甲○○尚欠伊49萬元，爰求為判決命給付上訴人乙○○
    249萬元，及其中200萬元自94年11月13日起算至清償日止，
    按年息百分之5計算之利息，給付上訴人丙○○200萬元及自
    90年4月7日起至94年11月12日止，按年息百分之18計算之利
    息，及自94年11月13日起至清償日止，按年息百分之5計算
    之利息等語。
二、上訴人甲○○則以：伊設於雲林縣二崙鄉農會之帳戶係單純
    借與妻舅羅新波使用，上訴人匯入上開帳戶之款項，係借給
    羅新波投資股票之用，伊並未取得該匯款，自無不當得利之
    可言，又乙○○參加其招集之民間互助會，尚欠11期款未付
    ，其既已拋棄期限利益，爰反訴請求其給付上開會款110萬
    元，若認乙○○未拋棄期限利益，則就未到期部分，因乙○
    ○已多期未付款，且其既已主張抵銷，不承認會款債權存在
    ，顯有到期不履行之虞，爰就未到期部分，請求判命乙○○
    將來給付等語。
三、查乙○○主張其於88年2月23日、89年3月8日，先後利用其
    在雲林縣二崙鄉農會開立之00000-0-0帳戶，各匯款100萬元
    至甲○○上開農會之00000-0-0帳戶，丙○○主張其於90年3
    月6日，自其於同農會開立之00000-0-0帳戶內，轉帳200萬
    元至甲○○之上開帳戶之事實，為甲○○所不爭執，並有二
    崙鄉農會交易明細表13張為證（原審卷第9頁以下），堪信
    乙○○、丙○○此部分主張為真實。
    茲上訴人乙○○、丙○○主張，上開匯款係甲○○向其借用
    ，已屆清償期，甲○○自應清償，甲○○則否認其主張，並
    以前開情詞置辯，是本件應審究者，乃甲○○是否曾向乙○
    ○、丙○○借用上開款項？經查：
  (一)按當事人間金融帳戶資金往來之法律關係原因甚多，並非僅
    消費借貸一種。兩造間之上開帳戶固確有資金進出，但甲○
    ○既否認與乙○○、丙○○間有借貸關係，上訴人自應就其
    所主張之事實舉證證明。
    (1)上訴人乙○○於原審法官審理時，自承：「（法官問：實
      際上是何人向你借錢的？）答：是羅玉鳳去向我太太借的
      。」、「（法官問：羅玉鳳一共向你或你太太借了多少錢
      ？）答：第一次一百萬、第二次一百萬、第三次二百萬，
      一共四百萬元，都是羅玉鳳向我太太借的。」。「（法官
      問：羅玉鳳有無提出甲○○的委任狀？）沒有。」、「我
      有錄到被告之兒子表示欠我的錢要等到我舅舅回來才能還
      ，」等語（原審卷第33頁）。
    (2)乙○○、丙○○共同自承：「（法官問：甲○○本人有沒
      有向你們借過錢，或者向你們說請羅玉鳳替他去借錢？）
      答：甲○○本人並沒有向我們講過，那個帳戶都是羅玉鳳
      在使用的。」等語（同上卷證）。
    (3)證人羅玉鳳於原審證稱：「（法官問：為何乙○○、丙○
      ○的錢會轉帳進入甲○○之帳戶內？）答：我的弟弟羅新
      波向他們借的。」等語（同上卷宗第67頁反面）。
      綜合上訴人乙○○、丙○○之陳述，及證人羅玉鳳之證言
      ，無從認定上訴人甲○○向乙○○、丙○○借貸。
    (4)又甲○○之妻舅羅新波，曾擔任高雄某家證券公司總經理
      ，從事證券、期貨之買賣，向甲○○之妻羅玉鳳借用甲○
      ○設於二崙鄉農會之上開帳戶，除以該帳戶收受借款外，
      亦經該帳戶支付借款之利息，或償還借款，而其支付利息
      或還款，係將金錢匯入甲○○之上開帳戶，再由羅玉鳳委
      請農會信用部之承辦人員代為填寫取款、存款憑條、收入
      傳票、匯款申請書等，將款項存入或匯入受款人帳戶，有
      時則現金支付，此項事實，已經羅玉鳳、李美惠（甲○○
      之女，丙○○之弟媳）於原審證述甚詳（原審卷第69頁以
      下）。
      證人廖常雄於原審亦證稱：「（問：為何你會將一百萬元
      轉帳進入甲○○的帳戶？）答：是羅玉鳳叫我轉帳進入的
      ，他要借給何人，我不知道。」、「（問：借錢的事你是
      否親自與羅新波接觸過？）答；不曾。」「（利息如何約
      定？）答：每萬元，月息一萬五千元。」「（利息何人付
      給你的？）答：羅玉鳳轉到我的帳戶內。」、「羅玉鳳有
      無說借用的錢是何人要使用等？）答：說明羅新波要用的
      。」等語。（同上卷宗，第71頁以下）。
      參以原審依職權向二崙鄉農會調取兩造間帳戶往來之取款
      、存款憑條、收入傳票，詢問二崙鄉農會相關承辦人員，
      依承辦人員對所附之18張交易憑證（存、取款憑條、收入
      傳票、匯款申請書）筆跡研判，承辦人員已表示可辨認的
      之筆跡，包括該農會已退休的張甲份及在職之廖秀琴之筆
      跡，上訴人乙○○等對此項調查結果亦無意見，是綜合以
      上事實，上訴人甲○○抗辯，其帳戶非其使用，係其妻借
      與妻舅羅新波使用一節，堪以採信。
    (5)又兩造係鄰居，住處門牌僅1號之差，平日交往必甚頻繁
      ，加上雙方間有親戚關係（甲○○之女嫁丙○○之弟），
      則更加熟悉，就上開羅新波透過羅玉鳳借款之事實，豈有
      不知之理，又羅新波與丙○○同係二崙鄉惠來村人，原本
      亦相識，而羅新波係證券業從業人員，資金需求較高，則
      羅新波透過羅玉鳳向乙○○、丙○○借款投資，亦屬事理
      之常，反之，甲○○從事何業，乙○○夫妻既屬鄰居豈有
      不知之理，是綜合以上所述，亦堪佐證，乙○○、丙○○
      ，知悉借款人係羅新波，非甲○○。
  (二)綜上，上訴人乙○○、丙○○主張，上訴人甲○○向其借用
    上開款項一節，為不可採。
四、次按，不當得利之成立，依民法第179條規定，以無法律上
    原因受利益，致他人受損害，為其成立要件。而主張不當得
    利之債權人，就債務人無法律上原因並受利益之事實，應負
    舉證之責，最高法院著有28年度上字第1739號判例可資參照
    。查：上訴人乙○○、丙○○固曾於上開時間匯款至甲○○
    之上開帳戶內，但該帳戶係羅新波借用，上開匯款亦均由羅
    新波領取使用，已見前述，亦即上開款項之授受，係因羅新
    波與乙○○、丙○○間借貸關係而來，與甲○○無涉，甲○
    ○既未受領上開匯款，自不生得利之問題，乙○○、丙○○
    主張，甲○○受有領取上開金錢之不當得利云云，即非可採
    。
五、上訴人甲○○反訴主張，上訴人乙○○參加其於90年6月間
    招集之民間互助會1會，每會10萬元，每年6月、12月25日開
    會，乙○○於92年6月得標，其已將合會金悉數交付乙○○
    ，自92年12月起至97年12月25日止，尚有11期，乙○○均應
    給付10萬元，迄今已到期6次，乙○○均未付款之事實，為
    乙○○所自認，並有合會單附卷可按（原審卷，第64頁），
    甲○○上開主張，堪信為真實。
    茲甲○○主張，乙○○既以其會款債務110萬元作為被動債
    權與上開借款債權主張抵銷，乙○○已拋棄期限利益，110
    萬元互助會款，均已到期，乙○○主張抵銷之自動債權既不
    成立，則其自得請求其清償全數之會款等語，乙○○則否認
    其主張，並以其拋棄期限利益係附條件等語，資為抗辯，是
    本件應審究者，乃乙○○是否已拋棄會款之期限利益？經查
    ：
  (一)按兩人互負債務，其給付種類相同，並均屆清償期者，各得
    以其債務，與他方之債務抵銷，民法第334條第1項規定甚明
    。故原則上，主張抵銷之自動債權，與被抵銷之被動債權，
    均須已屆清償期始處於抵銷之適狀，但期限利益乃係為債務
    人而存在，依法可拋棄之。本件上訴人乙○○於起訴請求系
    爭借款時，固曾以其借款債權充為自動債權，欲與其對甲○
    ○所負之互助會債務抵銷，因其主張抵銷時互助會債務尚有
    6期未屆清償期，乙○○為主張抵銷，於書狀中曾表示拋棄
    該6期之期限利益，但經原審訊問其意旨，乙○○已表示，
    其係以原審認定借款債權存在為前提，行使抵銷權，並因而
    拋棄期限利益，是此項拋棄，附有條件，此種情形，於訴訟
    上核屬常見，難認對相對人有何重大不利益，應屬合法。是
    甲○○主張，伊對乙○○之互助會會款債權已全數屆清償期
    云云，即無可採。
  (二)又乙○○就上開會款債務，已有多期未付，且其於訴訟中又
    主張以不存在之借款債權主張抵銷，顯見其已否認甲○○之
    會款債權，顯有到期不履行之虞，甲○○於本院追加預備請
    求，就未到期部分，為將來給付之判決，於法有據，應予准
    許。
六、從而，上訴人乙○○、丙○○，本於借貸之法律關係，請求
    甲○○給付乙○○249萬元，及其中200萬元自94年11月13日
    起算至清償日止，按年息百分之5計算之利息。給付上訴人
    丙○○200萬元，及自民國90年4月7日起94年1月13日止，按
    年息百分之18計算之利息，及自94年1月14日起至清償日止
    ，按年息百分之5計算之利息，為無理由。應予駁回。其假
    執行聲請亦失所附麗，併予駁回。原審就此部分，為其等敗
    訴判決，並駁回其假執行聲請，於法並無不合。其等就此部
    分上訴，求予廢棄改判，為無理由，應駁回其上訴。
    上訴人甲○○反訴請求乙○○給付60萬元，及其中50萬元自
    起訴狀繕本送達之翌日，即95年3月22日起，其中10萬元，
    自95年6月26日起，均至清償日止，按年息百分之5計算之利
    息，並應於95年12月25日、96年6月25日、12月25日、97年6
    月25日、12月25日，各給付上訴人甲○○10萬元，及自各該
    日之翌日起至清償日止，按年息百分之5計算之利息。為有
    理由，應予准許。原審就於原審辯論終結前已到期之50萬元
    部分，判命乙○○給付，於法並無不合。乙○○就此部分上
    訴，求予廢棄改判，為無理由，應予駁回其上訴。就其中10
    萬元於一審言詞辯論終結後始到期部分，原審判決未及審酌
    ，駁回甲○○此部分請求，尚有未洽，上訴人甲○○就此部
    分上訴，求予廢棄改判，為有理由，爰由本院予以改判如主
    文第2項所示。至其餘未到期部分 (95年12月至97年12月）
    ，上訴人甲○○請求現在給付，於法無據，原審判決駁回其
    此部分請求，於法並無不合，甲○○就此部分上訴，為無理
    由，應予駁回，至其於本院追加預備請求，就此部分求為將
    來給付判決，則屬有據，應予准許，並判決如主文第3項所
    示。
七、據上論結，本件上訴人乙○○、丙○○之上訴為無理由、上
    訴人甲○○之上訴為一部有理由，一部無理由，追加之訴為
    有理由，依民事訴訟法第450條、第449條第1項、第79條、
    第78條，判決如主文。
中    華    民    國    95    年    10    月    11    日
                  民事第二庭    審判長法  官  丁振昌
                                      法  官  李素靖
                                      法  官  吳上康
上為正本係照原本作成。
上訴人即原告乙○○、丙○○如對本判決上訴，須於判決送達後
20日內向本院提出上訴狀，未表明上訴理由者，應於上訴後20日
內，向本院提出理由書（須附繕本）。依法須繳納裁判費並應委
任律師為訴訟代理人，始得上訴。
上訴人甲○○不得上訴。
中    華    民    國    95    年    10    月    17    日
                                      書記官  易慧玲
【附記】
民事訴訟法第466條之1：
(1)對於第二審判決上訴，上訴人應委任律師為訴訟代理人。但上
  訴人或其法定代理人具有律師資格者，不在此限。
(2)上訴人之配偶、三親等內之血親、二親等內之姻親，或上訴人
  為法人、中央或地方機關時，其所屬專任人員具有律師資格並
  經法院認為適當者，亦得為第三審訴訟代理人。
民事訴訟法第466之2：
上訴人無資力委任訴訟代理人者，得依訴訟救助之規定，聲請第
三審法院為之選任律師為其訴訟代理人。
                                                  Ｊ


司法院資訊處製作；財團法人民間司法改革基金會備份。
